最高法院刑事判決　　　　　　九十六年度台上字第七三七０號
上　訴　人　甲○○
上列上訴人因違反毒品危害防制條例案件，不服台灣高等法院中
華民國九十五年五月九日第二審判決（九十四年度上訴字第三六
三三號，起訴案號：台灣板橋地方法院檢察署九十三年度偵字第
二七五二號），提起上訴，本院判決如下：
    主  文
上訴駁回。
    理  由
按刑事訴訟法第三百七十七條規定：上訴於第三審法院，非以判
決違背法令為理由，不得為之；是提起第三審上訴，應以原判決
違背法令為理由，係屬法定要件。如果上訴理由狀並未依據卷內
訴訟資料具體指摘原判決不適用何種法則或如何適用不當，或所
指摘原判決違法情事，顯與法律規定得為第三審上訴理由之違法
情形不相適合時，均應認其上訴為違背法律上之程式，予以駁回
。原判決綜合全案卷證資料，本於事實審法院之推理作用，認定
上訴人甲○○有其事實欄所載之犯行，因而撤銷第一審之科刑判
決，改判仍論上訴人販賣第二級毒品罪，處有期徒刑七年，並為
相關從刑之宣告；已詳細說明其所憑之證據及認定之理由；對於
上訴人所為之辯解，並已逐一敘明不可採之理由，俱有卷存之證
據資料可資覆按；從形式上觀察，原判決並無違背法令情形。上
訴人之上訴意旨略以：(一)、第一審判決逕採證人惠家棟第二次警
詢筆錄為論罪依據，然該證人已於偵、審中證稱不認識上訴人，
原審就惠家棟於警詢與審判中不一致之陳述，疏未踐行刑事訴訟
法第一百六十五條或第一百六十五條之一所定法定調查程序，即
逕依職權賦予證據評價，自與直接審理原則有違。又惠家棟所證
交易地點、時間，與卷內遠傳電信股份有限公司通話紀錄不合，
顯有瑕疵；而民國九十三年一月十六日二十時左右，上訴人與惠
家棟間並無通話聯繫，此有利上訴人部分，原判決未說明不予採
納之理由，自有判決理由不備之違法。(二)、上訴人於九十三年一
月十五日以新台幣一萬元向綽號「黑龜」所購重量十公克安非他
命，僅係供己施用，非意圖販賣，依上訴人用法、用量與通常施
毒者無異，原審未予詳究，徒以上訴人堅決否認本件犯罪，且致
「不特定」之買受者受毒品之荼毒，而其所謂「不特定」對象究
係據何所指，亦未見敘明，復未依直接審理原則，傳喚惠家棟到
庭踐行詰問程序，沿用第一審判決理由採信惠家棟欠缺補強證據
之證詞，剝奪上訴人訴訟上之防禦權及審級救濟之權利，且上訴
人係為自己利益上訴，原審竟判處上訴人更重之罪刑，顯然違反
「不利益變更禁止原則」。(三)、據證人張志斌供述查獲之毒品係
來自綽號「滷蛋」之惠家棟，而惠家棟嗣於九十三年一月十六日
晚上九時三十分許，經警在張志斌住處進行搜索並查獲之毒品及
分裝袋等物，亦有於九十三年一月十五日晚上十一時二十分搜索
之前即已自不特定對象非法販入之可能。且被查獲之惠家棟、張
志斌亦有遭警以重罪威嚇而違背自白之任意性，乃至嫁禍或栽贓
予上訴人之危險？(四)、本案唯一關鍵證人惠家棟之警詢筆錄莫衷
一是，前、後二度偵查暨原審採為重要證據之警詢第二次筆錄錄
音帶竟然滅失不存在，原審未傳喚調查形成正確之心證，又上訴
人之分裝袋型號較大，與證人惠家棟所有之分裝袋顯有差別，上
訴人於原審審理期間，曾聲請就查扣之分裝袋五十二個與殘渣袋
二個、分裝袋二十個等物證，進行勘驗比較，以證明上訴人與證
人間並無毒品交易之情事，詎原審不予調查釐清云云。惟查：(一)
、刑事訴訟法第一百五十九條之二規定：「被告以外之人於檢察
事務官、司法警察官或司法警察調查中所為之陳述，與審判中不
符時，其先前之陳述具有較可信之特別情形，且為證明犯罪事實
存否所必要者，得為證據」，係以被告以外之人於檢察事務官、
司法警察（官）調查中之陳述，性質上屬傳聞證據，違背直接審
理及言詞審理原則，原則上不認其具證據能力，惟依刑事訴訟法
第二百二十八條第二項、法院組織法第六十六條之三第一項第二
款之規定，檢察事務官有調查犯罪及蒐集證據與詢問告訴人、告
發人、證人或鑑定人之權限，刑事訴訟法第二百二十九條至第二
百三十一條之一，亦規定司法警察（官）具有調查犯罪嫌疑人犯
罪情形及蒐集證據等職權，若以其等調查所得證據資料，一昧排
除，自違背實體真實發見之訴訟目的，是以先前與審判中不符之
陳述，具有較可信之特別情形，且為證明犯罪事實存否所必要者
，例外認有證據能力，此與籠統之所謂「案重初供」，不符採證
法則者迥然不同。原判決以：本件係台北縣政府警察局中和分局
警員持第一審法院所核發搜索票，於九十三年一月十五日晚上十
一時二十分許，前往台北縣中和市○○路一０九巷三十九號張志
彬住處進行搜索，據張志彬供述查獲之毒品取自於綽號「滷蛋」
之惠家棟，警方嗣於同年一月十六日晚上九時三十分許，在上開
張志彬住處，經惠家棟同意進行搜索並查獲毒品，惠家棟於第一
次警詢時供稱取自綽號「斗兄」（戽斗）之人，但不知其真實姓
名年籍，僅知道住在那裡，但不知實際地址等語，經由惠家棟帶
同警員前往其所提及之處所，並指明「斗兄」所騎乘而停放在住
處門口附近之機車，警員先查詢機車車籍資料及該住處之全戶戶
籍資料，大致鎖定「斗兄」為上訴人，警員再提供上訴人之口卡
片供惠家棟指認，惠家棟指明「斗兄」即上訴人，警員於是對惠
家棟製作第二次警詢筆錄。警員嗣探訪鄰居得知該屋屋主住在附
近，進而查悉承租者為上訴人，益加確認惠家棟所稱之「斗兄」
即上訴人。乃聲請搜索票，於九十三年一月二十日上午一時十分
許，在台北縣中和市○○路二四二巷一號住處為警查獲。查本件
查獲過程係警方原本查獲張志彬、惠家棟持有毒品安非他命，依
據惠家棟之供述及所提供之線索查獲上訴人，與自始鎖定特定犯
罪者之情形有異，難認有偏頗之情事發生。而認證人惠家棟上開
警詢筆錄所述之情節與證人賴隆盛證述查獲經過之情節及現存證
據資料相互合致，較可採信（見原判決第五頁第一行至二八行）
。又以惠家棟證稱其於警詢之供述係受警員威嚇等不正方法所影
響，惟經第一審命其與證人賴隆盛當面對質，證人惠家棟證稱：
「賴隆盛警員沒有威嚇我，但抓我的那二個警員有威嚇我」、「
（賴隆盛問：筆錄上若有錯誤，我們有無依照你的意思更改？）
有，但我忘記是說那些地方」等語（見一審卷第一八九頁）；查
該負責詢問之證人即警員賴隆盛既無「威嚇」行為，復依其意思
更改筆錄，惠家棟並在其筆錄上簽名，足徵證人惠家棟有詳細閱
讀筆錄，並要求警員更改記載內容，警員即依其意思更改筆錄，
難認警員有自行編寫筆錄內容之行為。又惠家棟並未指稱「威嚇
」之具體事證，其空言「威嚇」自難作為排除自白之依據。且參
酌惠家棟及上訴人為警查獲，均在警員預期之外，且搜索結果均
扣得毒品安非他命等物，警員殊無干冒違法風險而自行虛構筆錄
內容或以不正方法取供之必要，惠家棟於警詢時之供述，顯係基
於自由意志所為，未受外在因素干擾，可信度高。是惠家棟否認
警詢筆錄內容之真實性，殊無足採，兩相比較，認惠家棟於警詢
之供述，較可採信（見原判決第六頁第十行至第七頁第十行）。
且惠家棟被查獲之毒品既係購自上訴人，則其審判外之證述自屬
證明上訴人販賣安非他命犯行存否所必要者，已詳盡說明惠家棟
之審判外警詢陳述，如何具備「先前之陳述具有可信之特別情況
」及「證明犯罪事實存否所必要」之要件，核與刑事訴訟法第一
百五十九條之二之規定無違。上訴意旨徒以上述證人審判外陳述
欠缺任意性、逕以第一審無法勘驗業已滅失之警詢錄音帶，即認
證人審判外陳述不可採，而指摘原判決違背法令，自不足為上訴
第三審之理由。(二)、認定犯罪事實應依證據，而證據之憑信力如
何，法院依自由心證之原則，本有斟酌取捨之權；又證人前後之
證述縱未盡相符一致，審理法院非不得綜合其他事證，就其全部
證言為部分取捨之認定。原判決以：證人惠家棟於警詢時證稱：
「斗兄」於九十三年一月十六日二十時，打我手機詢問我要不要
貨，並約我在中和市○○路二四０巷口等語，與上開通話紀錄不
合，惟惠家棟之陳述尚屬簡略，嗣則否認向上訴人購買毒品，無
法進一步探究其真意。且惠家棟又證稱：九十三年一月十六日晚
上二十許左右，在張志彬家中施用毒品安非他命等語（見九十二
年度偵字第二七五二號卷第十七頁），倘上開警詢筆錄之內容均
無訛，則惠家棟於九十三年一月十六日二十時許始接獲上訴人之
電話，則其前往交易地點必在當天二十時之後，惟惠家棟於相同
時間即同年月十六日二十時又在案外人張志彬家中，其時間順序
容有扞格之處。倘認惠家棟所述一月十六日二十時係與上訴人見
面交付毒品之時間，與其證述於九十三年一月十六日二十時許，
在上訴人住處一起吸食安非他命之情相吻合（見九十二年度偵字
第二七五二號卷第二十二頁），足見惠家棟於九十三年一月十六
日二十時許，係在上訴人住處施用毒品安非他命，並向上訴人購
買重量約一公克之毒品安非他命一包，然後前往張志彬住處，嗣
於同日二十一時三十分許為警查獲，與惠家棟為警查獲一包毒品
安非他命（毛重零點八五公克、淨重零點七公克）之情相符。如
此，通話紀錄顯示九十三年一月十六日十八時三十四分至三十六
分，0000000000與0000000000電話號碼有
多次連絡之紀錄，亦與證人惠家棟於警詢中證述一致（見原判決
第八頁倒數第五行至第九頁第十八行），就案內有關證據，本於
調查所得心證，詳細說明惠家棟於審判外警詢陳述之部分內容，
雖與遠傳電信股份有限公司所提供之上訴人與證人間通話紀錄時
間未盡相符，然綜合本案其他事證，並無礙於上訴人販賣毒品犯
行之認定。並無上訴意旨所指之違背法令。上訴意旨徒以證人惠
家棟之部分證言與其他證據未盡相符，或證人前後供述部分細節
有所不同，即以此項瑕疵指摘原判決違背法令，亦非上訴第三審
之適法理由。(三)、由被告上訴或為被告之利益而上訴者，第二審
法院不得諭知較重於原審判決之刑，但因原審判決適用法條不當
而撤銷者，不在此限，刑事訴訟法第三百七十條有明文規定。本
件第一審法院對上訴人論以販賣第二級毒品罪，認其犯情輕微，
尚堪憫恕，依刑法第五十九條之規定酌減其刑，處有期徒刑四年
；嗣上訴人提起上訴後，原審以第一審既認上訴人有違反毒品危
害防制條例之前科，當知毒品有嚴重危害性，詎仍為本案販賣安
非他命之犯行，犯罪後猶飾詞圖卸，未見悔意，且上訴人販賣毒
品之犯行，對於社會治安之危害甚大，且致不特定之買受者受毒
品之荼毒，竟認其犯情輕微，尚堪憫恕，依刑法第五十九條之規
定酌減其刑，自有不當。本件雖由上訴人上訴，但係因原判決適
用法條不當而撤銷原判決，自得諭知較重於第一審判決之刑（見
原判決第十一頁第二一至二六行；第十二頁第十七至十九行），
已具體說明如何依刑事訴訟法第三百七十條但書之規定而為適法
之判決，上訴意旨指摘原判決有違反「不利益變更禁止原則」之
違誤，尚有誤會。至其餘上訴意旨所指各節，或為單純事實之爭
執；或不影響全部犯罪事實之認定而可認於原判決之主旨有影響
；或原審已加審酌、論斷，屬原審得本於職權裁量之事項，已於
判決內詳述其認事採證及證據取捨、判斷之理由，為其職權之適
法行使，並無違背證據法則之情形；上訴意旨徒憑己意任意指摘
原判決違背法令，核與法律規定得為第三審上訴理由之違法情形
均不相適合，應認其上訴違背法律上之程式，予以駁回。又扣案
之安非他命壹包，驗餘淨重陸點陸柒公克，原判決主文第二
項誤載為陸點陸柒公克，應由原法院裁定更正，附為敘明。
據上論結，應依刑事訴訟法第三百九十五條前段，判決如主文。
中　　華　　民　　國　九十六　年　 十二 　月　 二十 　日
                      最高法院刑事第十二庭
                          審判長法官  洪　文　章
                                法官  王　居　財
                                法官  郭　毓　洲
                                法官  黃　梅　月
                                法官  邱　同　印
      本件正本證明與原本無異
                                      書  記  官
中　　華　　民　　國　九十六　年　 十二 　月　二十六　日
                                                      Ｑ
